臺灣高等法院臺南分院民事判決　96年度保險上更(一)字第1號
上　訴　人
即　原　告　庚○○
訴訟代理人　侯清治　律師
上　訴　人
即　被　告　三商美邦人壽保險股份有限公司
法定代理人　丙○○
訴訟代理人　黃奉彬　律師
被 上訴 人　國華人壽保險股份有限公司
法定代理人　乙○○
訴訟代理人　丁○○
上列當事人間請求給付保險金事件，上訴人庚○○、三商美邦人
壽保險股份有限公司對於中華民國94年8月31日臺灣臺南地方法
院第一審判決（93年度保險字第31號）分別提起上訴，經最高法
院第一次發回更審，本院於96年4月17日言詞辯論終結，判決如
下：
    主  文
原判決關於命上訴人三商美邦人壽保險股份有限公司應給付上訴
人庚○○新台幣柒佰伍拾萬元及自民國九十三年十一月十日起至
清償日止，按週年利率百分之五計算之利息，及該部分假執行之
宣告暨訴訟費用之裁判均廢棄。
上開廢棄部分，上訴人庚○○在第一審之訴及假執行之聲請均駁
回。
上訴人庚○○之上訴駁回。
上訴人庚○○於第二審追加之訴駁回。
第一審、第二審（含追加部分）及發回前第三審訴訟費用，均由
上訴人庚○○負擔。
    事  實
甲、上訴人即原告庚○○方面：
壹、聲明：
一、上訴聲明：求為判決：(一)原判決關於駁回上訴人庚○○在第
    一審請求被上訴人國華人壽保險股份有限公司（以下簡稱國
    華保險公司）給付新台幣（下同）150萬元及其法定利息部
    分之訴暨命負擔該部分訴訟費用之裁判均廢棄。(二)上廢棄部
    分，被上訴人國華保險公司應給付上訴人庚○○200萬元（
    含擴張50萬元）及自原起訴狀繕本送達翌日起至清償日止，
    按年息百分之5計算之利息。(三)第一、二審及發回前第三審
    訴訟費用，均由被上訴人國華保險公司負擔。(四)願供擔保請
    准宣告假執行。
二、答辯聲明：求為判決：(一)上訴人三商美邦人壽保險股份有限
    公司（以下簡稱三商保險公司）之上訴駁回。(二)第二審訴訟
    費用由上訴人三商保險公司負擔。
貳、陳述：除與原判決及發回前本院判決記載相同者，茲引用之
    外，補稱略以：
（一）上訴人庚○○於民國（下同）92年5月1日下午1時35分，
      從自營工廠駕駛車號8J-6995自小客車返家途中，行經歸
      仁鄉○○路，意外撞擊大德路200號之圍牆，此有台南縣
      警察局道路交通事故證明書可稽，經由119人員送至台南
      市立醫院急診檢查發現右側腦額顳葉出血，雖經緊急開刀
      取出血塊，惟導致中樞神經受損，留有日常生活無法自理
      （進食、沐浴、如廁、移動均須他人扶助）之重大殘廢，
      此有台南市立醫院之診斷證明書可證。又上訴人庚○○因
      自營工廠離家近，故中午均有回家之習慣，於是日仍依慣
      例駕車返家吃飯，平常車程均不到10分鐘，詎於前開時間
      其妻仍未見上訴人庚○○準時返家吃飯，遂叫大兒子顏松
      斌沿路尋找，竟於歸仁鄉○○路上發現上訴人庚○○駕駛
      之車輛撞擊大德路200號之圍牆，顏松斌隨即上前探視，
      發覺上訴人庚○○於駕駛座上呻吟，惟未發現明顯外傷，
      隨即回家尋求支援並報警處理。惟至上訴人庚○○家屬到
      現場時，警員及救護人員尚未到達現場，由於時值日正當
      中，家屬怕上訴人庚○○在車內危險，隨即由家屬攙扶（
      上訴人庚○○全身無力）返家等待，此時原歸仁警局溫偉
      盛巡佐到場（第一位到現場之人員），緊急叫119救護人
      員至上訴人庚○○家中將上訴人庚○○送醫，此為整個事
      件之始末，絕非如被上訴人及上訴人三商保險公司所言，
      上訴人庚○○自行返家後因身體不適，遂請求救護云云。
      再者，上訴人庚○○係右側腦額顳葉出血，外觀上看不出
      來，上訴人庚○○家屬於意外當時僅考慮天候炎熱，而上
      訴人庚○○意識尚清楚僅身體無力，而救護人員又遲遲未
      到，故先攙扶上訴人庚○○返家等待救護，非被上訴人及
      上訴人三商保險公司所質疑為何先返家休息云云。又上訴
      人庚○○陳稱因閃避不明行人，不慎撞及大德街200號民
      房圍牆，此與不慎撞擊民宅之台南縣警察局道路交通事故
      證明書上記載有何矛盾之處？蓋撞擊民宅為事實，被上訴
      人及上訴人三商保險公司對此質疑卻又提不出說明，顯然
      無理。綜上，本事件確屬意外造成。
（二）按「外來突發之意外事故」必須事故發生之原因，係由於
      自身以外之事故，非由被保險人本身已存在可得預料或查
      知之原因（如疾病則非外來事故），致事發突然無法防範
      而言，此有最高法院85年度台上字第1430號判決可資參照
      。復觀保險法第54條第2項規定：「保險契約之解釋，應
      探求契約當事人之真意，不得拘泥於所用之文字，如有疑
      義時，以作有利於被保險人之解釋為原則。」上訴人庚○
      ○與被上訴人所訂之保險契約第2條第5項（應為第2項）
      規定：「前項所稱意外傷害事故，指非由疾病引起之外來
      突發事故」，其意義是否指：只要係「非由疾病引起」，
      即屬外來突發之事故，抑或除必須係「非由疾病引起」者
      外，另須「來自自身以外之突發事故」，始屬意外傷害事
      故？由於上開條項之解釋滋生疑義，對被保險人之權益影
      響甚鉅，則依保險法上開規定，自應作有利於被保險人之
      解釋，故本件所謂「意外傷害事故」，只要是「非因疾病
      所引起」，即屬外來突發之意外事故，方符合保險法第54
      條第2項規定之法意（參照台灣桃園地方法院民事裁判書
      彙編（92年版）第88-96頁）。準此，上訴人庚○○不慎
      撞擊民宅，致生右側腦額顳葉出血，而留有中樞神經障礙
      之半側偏癱，自屬意外所致至明。
（三）上訴人庚○○於台南市立醫院之診斷證明書載明：「腦血
      管意外致右側腦額顳葉出血，導致中樞神經受損。」又依
      上訴人庚○○在台南市立醫院之出院病歷摘要載明「這是
      一個54歲男性病患，今天下午經歷一場車禍，結果發生左
      側身體無力的現象，因此被送到急診室（下略）。」再者
      ，上訴人庚○○在台南市立醫院之主治醫師己○○證稱：
      1、腦血管意外在出血這部分，可因為突然之血壓上升而
      導致出血，在極度驚恐下，如果血壓上升，是有這種可能
      。2、動靜脈畸形而出血之原因大概有哪些？最常見的原
      因是突然血壓上升。依上訴人庚○○並無因血壓或腦部血
      管病變而有就診之紀錄，惟其因本件車禍而發生突然之血
      壓上升，引起腦血管破裂之可能性最大，顯見如非因本件
      車禍，上訴人庚○○不至因血壓上升而發生腦血管破裂之
      症狀，是認其車禍傷害事故為發生腦血管破裂之主要有效
      原因，亦即二者間有相當之因果關係。又被上訴人及上訴
      人三商保險公司一再質疑上訴人庚○○係由疾病造成，惟
      一直無法證明，蓋被上訴人及上訴人三商保險公司為較有
      資力之一方（保險人）具備調查保險事故原因之能力，迄
      今被上訴人及上訴人三商保險公司完全無法證明上訴人庚
      ○○係由疾病所造成，自應受不利益之判決。又台南縣警
      察局道路交通事故證明書就車禍之事實填載為「因駕駛不
      慎撞擊民宅」所為之認定，尚難認與保險法中所稱，遭突
      發意外事故之範圍相歧，蓋警察機關於現場勘驗之結果，
      確有撞擊民宅之事實，而送醫急診之台南市立醫院亦記載
      「這是一個54歲男性病人，下午經歷一場車禍，結果在左
      半邊身體衰弱，由於此一事件，被送到急診室請求救助。
      」可資佐證。再本事件要以台南市立醫院之診斷證明書為
      準，而非以國立成功大學醫學院附設醫院（以下簡稱成大
      醫院）之診斷證明為據。因台南市立醫院為第一手資料，
      蓋上訴人庚○○發生車禍即送台南市立醫院救治，其評斷
      為腦血管意外，即屬外來突發性事故，足見上訴人庚○○
      右側腦額葉出血之因已排除疾病。又成大醫院之診斷證明
      係上訴人庚○○自台南市立醫院出院後（治療到一定程度
      ）方至成大醫院復健科（非腦神經科）評定「顱內動靜脈
      畸形出血致顱內出血，併左側肢體偏攤」，此為復健科之
      評斷（一般性推測）。再者，成大醫院之病歷摘要已非正
      確，被上訴人及上訴人三商保險公司仍執此抗辯，卻又於
      證物中提出台南市立醫院之初院病歷摘要作為佐證，企圖
      混淆視聽，請鈞院詳鑒。又被上訴人雖舉成功大學護理紀
      錄及出院摘要反駁，惟上訴人庚○○係車禍發生後第一時
      間送往台南市立醫院（而非成大醫院），成大醫院又如何
      能論及車禍發生之因，矧因醫院為醫療處所而非車禍鑑定
      單位，又如何能闡明車禍發生之因，被上訴人以此反駁，
      顯然失據。
（四）又按當事人主張有利於己之事實者，就其事實有舉證責任
      。但法律別有規定，或依其情形顯失公平者，不在此限，
      民事訴訟法第277條定有明文。本事件上訴人庚○○已舉
      有車禍發生（意外）之事實，而被上訴人及上訴人三商保
      險公司反駁係因中風方導致車禍，自應由被上訴人及上訴
      人三商保險公司證明上訴人庚○○係先中風之後，始發生
      車禍之事實負舉證責任。再按保險契約為最大善意及最大
　　　誠信契約，保險契約之當事人皆應本諸善意與誠信之原則
  　　締結契約，始能避免舉證道德風險，又解釋保險契約亦應
    　本此善意誠信之旨，保險契約有疑義時，以利於被保險人
      之解釋為準。又按兩造之保險契約所定之保險事故是指意
　　　外傷害，而所謂意外係指遭遇外來突發的「意外傷害事故
  　　」，即指自身以外之事故，且事發突然無法防範而言。又
    　被保險人發生意外之事故只問其是否為致傷殘之有效原因
      （相當因果關係），雖稱被保險人若不先有病，即不致因
      而成殘，亦不能謂本件非為該事故之直接結果。另按中風
　　　主要分為兩大類：一是出血性中風、二是缺血性中風，出
  　　血性中風常見於高血壓或腦血管構造異常。本事件上訴人
    　庚○○係屬於出血性中風。中風之高危險因素有年齡、高
      血壓、糖尿病、心臟病、小中風（暫時性腦缺血）、抽煙
      、長期酗酒、高血脂。然並非所有之上述因素皆會構成中
      風。出血性中風之產生皆因血壓突然上升之因所造成。醫
      學上有所謂緩解期意即有病徵後2年未再有就診情況即表
      示該症狀已痊癒，故本件上訴人庚○○因車禍意外導致中
      風與85年5月24日之紀錄無關。除非拿出文獻有此記載以
  　　為反證外，均不得證明有關，蓋高血壓至中風係短暫之一
    　剎那間，如謂本件意外係如被上訴人及上訴人三商保險公
      司所稱先有中風再發生車禍，已乏文獻依據，況成大醫院
      函附鑑定報告，不過係醫師就病患診療資料摘要所撰述而
      成之個人見解，既無如同判例之文獻又如何拘束本件，況
      該鑑定報告又未肯定證實本件係先有中風再發生車禍，而
    　鑑定證人己○○醫師亦無法肯定，則被上訴人及上訴人三
      商保險公司對此還是未盡舉證責任。
（五）本件被上訴人及上訴人三商保險公司雖稱上訴人庚○○有
      高血壓、高血脂為中風之高危險因子，故認上訴人庚○○
      係先中風再發生車禍。然單純之高血壓以上訴人庚○○之
      身體狀況（上訴人庚○○曾於85年5月24日至成大醫院診
      斷出有高血壓及高血脂症，惟此後並無病徵），並不足以
      有導致上訴人庚○○出血性中風之虞。其因車禍意外導致
      血壓上升為上訴人庚○○腦額顳葉出血之不可欠缺條件，
      且的確增加發生之客觀可能性，此外並無其他原因介入，
      則就其因果關係而論，上訴人庚○○因車禍意外導致腦額
      顳葉出血造成左側肢體偏癱之結果有相當性。故成大醫院
      之病歷及出院紀錄，雖記載中風，但此應係指直接造成上
      訴人庚○○偏癱之因，且係從醫師之觀點所出具之證明，
      而非依法律或保險契約之責任觀點而從相當因果關係說之
      論點所做之說明，自不足為拘束法院之事實認定。是被上
      訴人及上訴人三商保險公司所辯顯無可採。
（六）又按檢（警）察機關就訴外人之死亡方式填載為「意外」
      所為之認定，尚難與保險法中所稱遭外來突發意外事故之
      範圍相歧…（此有92年度保險上字第222號裁判可參照）
      ，由上開意旨推得本件上訴人庚○○已舉出台南縣警察局
      道路交通事故證明書為證，而一審及被上訴人及上訴人三
      商保險公司均向台南縣警察局傳喚當時處理之員警，及向
      台南縣消防局調閱救護紀錄表及救護人員執行該趟救護情
      形報告書，被上訴人及上訴人三商保險公司竟仍質疑是否
      有車禍發生，復又稱肇事原因不在該證明書之範圍，自屬
      誤會。雖被上訴人辯稱：上訴人庚○○應就車禍意外負舉
      證責任，否則被上訴人及上訴人三商保險公司無給付保險
      金之責云云。依舉證責任之原則而言，上訴人庚○○須證
      明保險事故之發生為外來突發之意外傷害事故，始得向被
      上訴人及上訴人三商保險公司請求理賠保險金。惟本件上
      訴人庚○○係車禍意外導致身殘已舉證如前述，衡以上訴
      人庚○○是否「意外」乙節，顯係「疾病或故意行為」以
      外之消極事實，強要上訴人庚○○證明此項「非疾病」之
      事實，顯對上訴人庚○○失之過苛。況保險之原理不外係
      集眾人之資力以分散風險，使被保險人或受益人於保險事
      故發生時，得以迅速獲得理賠而填補損害，若要求上訴人
      庚○○就「非疾病」之事實負舉證責任，非花費相當時日
      而不可得，甚至無法舉證證明，則上訴人庚○○幾不能憑
      藉保險而獲得風險之分散，是保險之實質公平不啻蕩然無
      存。再者，保險人通常是較有資力之一方，具備有能力調
      查保險事故之原因，由其負舉證證明上訴人庚○○係因病
      而導致身殘而與車禍無關之積極事實，應較合乎程序之公
      平正義原則。準此，揆諸首揭法條但書之立法意旨與精神
      ，避免不公平之產生，上訴人庚○○僅須就車禍導致殘廢
      之事實舉證即可，至被上訴人及上訴人三商保險公司如有
      否認或除外責任之主張，即應由被上訴人及上訴人三商保
      險公司自負舉證之責。而不應強要上訴人庚○○就意外證
      明之，否則，無異苛求上訴人庚○○即非合理。
（七）又一、二審均認定血壓上升為造成本事件之有效原因，而
      造成血壓上升之原因，一審係認定車禍造成，而二審前審
      係認定動靜脈畸形。惟動靜脈畸形本身不會造成血壓上升
      ，否則依上訴人動靜脈畸形為先天性者，早應發生，而不
      會在車禍發生時產生，是一審、二審前審及專業醫師均認
      定血壓上升為有效原因，而一審亦作出車禍與血壓上升有
      相當因果關係而二審前審承認血壓上升，卻以靜態性質之
      動靜脈畸形為因而給予駁斥，期期以為不可。換言之，突
      然性血壓上升一定有外力介入，非靜態性之動靜脈畸形所
      造成已明，詎二審前審竟以開車時突然發生暈眩以致撞牆
      ，其原因應為其原有動脈畸形引發血壓升高，以致血管破
      裂出血，如此倒果為因之說法，自屬違誤。
（八）按保險法第131條所稱意外傷害，乃指非由疾病引起之外
      來突發事故而言。該意外傷害之界定，在有多數原因競合
      造成傷殘或死亡事故之情形時，應側重於「主力近因原則
      」，以是否為被保險人因罹犯疾病、細菌感染、器官老化
      衰竭等身體內在原因以外之其他外來性、突發性（偶發性
      ）、意外性（不可預知性）等因素個案客觀認定，並考量
      該非因被保險人本身已存在可得預料或查知之外在因素，
      是否為造成意外傷殘或死亡事故之主要有效而直接之原因
      （即是否為其重要之最近因果關係）而定，此有最高法院
      94年度台上字第1816號裁判可稽。是第一審判決即以被保
      險人發生意外事故只問是否為致傷殘之主要有效原因。換
      言之，若傷害事故為傷殘之主要有效原因者（相當因果關
      係），雖被保險人若不先有病，即不致因而成殘，亦不能
      謂非為事故之直接結果。從而，上訴人庚○○本於保險契
      約法律關係，請求上訴人即三商保險公司及被上訴人給付
      保險金為有理由。
參、證據：援用原審及發回前本院前審提出之證據。
乙、上訴人即被告三商保險公司方面：
壹、聲明：
一、上訴聲明：求為判決：(一)原判決對於上訴人三商保險公司不
    利之部分廢棄。(二)上開廢棄部分，上訴人庚○○在第一審之
    訴及假執行之聲請均駁回。(三)第一、二審及發回前第三審訴
    訟費用均由上訴人庚○○負擔。
二、答辯聲明：求為判決：(一)上訴人庚○○之上訴駁回。(二)第二
    審訴訟費用由上訴人庚○○負擔。
貳、陳述：除與原判決及發回前本院判決記載相同者，茲引用之
    外，補稱略以：
（一）本件上訴人庚○○所受傷害究為車禍意外所造成，或係自
      身疾病所引起？上訴人庚○○主張係因車禍意外所造成；
      上訴人三商保險公司主張係因上訴人庚○○自身疾病所引
      起，其理由如后：
    1.卷附成功大學病人護理問題表及出院病歷摘要已明確載明
      為「上訴人庚○○係因顱內出血致左側肢體偏癱（以下空
      白）病人因上述病因，致發生車禍，經市立醫院手術治療
      後於92年6月3日於本院接受住院復健治療」，「這是一位
      54歲病患是高血壓、痛風性關節炎、脂肪肝、煙槍，當他
      在2003年5月1日開車時，他因為突然暈眩、頭痛以及左側
      無力，開車去撞到牆，發生意識喪失」，而有關出院病歷
      摘要係醫院參考病人之主訴及醫療過程所為之記載，此部
      分亦據證人己○○於　鈞院94年12月29日到庭證述無誤，
      證人己○○於同日之庭訊中亦供稱單純由開刀之過程，並
      無法確認病人是先發生車禍再中風，或者是先中風再引起
      車禍，是以上開出院病歷，苟非上訴人庚○○親自向醫院
      為陳述，醫師並無法從其傷勢判斷是先發生車禍或是先中
      風，是以上開病歷既已記載上訴人庚○○是先中風才開車
      撞到牆，足以證明本件上訴人庚○○之中風並非車禍所引
      起。
    2.證人己○○醫師於原審94年1月19日作證時證稱：「（問
      ：原告（即上訴人庚○○，下同）有至成大醫院作復健，
      提示成大醫院出院病歷摘要（本院卷(二)第46頁背面），請
      證人說明之）大意是54歲病患是高血壓、痛風性關節炎、
      脂肪肝、煙槍，當他在2003年5月1日開車時，他因為突然
      暈眩、頭痛、以及左側無力，開車去撞到牆，發生意識喪
      失。動靜脈畸形一般發生原因是先天血管異常，外力會造
      成這種動靜脈畸形應該不是立刻發生，如果會立刻發生，
      就是我剛才講的發生頸動脈海綿竇廔管。（問：原告是否
      有頸動脈海綿竇廔管？）沒有。」證人上開證述足以推翻
      上訴人庚○○陳情書上所載本件車禍之原因係因閃避穿越
      馬路之不明行人，不慎撞及所造成。
    3.卷附台南市立醫院麻醉紀錄表及成功大學病歷已明確記載
      上訴人庚○○過去之病史有高血壓這一項，此部分之事實
      業據證人己○○於　鈞院結證屬實，另上訴人庚○○送醫
      及住院期間之血壓均在160毫克以上，係屬高血壓之病症
      ，亦據證人己○○同日結證屬實，原審認定上訴人庚○○
      並無高血壓就診之記錄，顯然與事實不符。
    4.卷附員警甲○○之報告書記載：「當日於13時51分到達現
      場，因未見車禍患者，於13時52分離開，14時返隊待命。
      又於14時12分值班施良慶再通知支援歸仁鄉○○路21號救
      護，14時18分到達現場時，庚○○患者由家屬扶助下步上
      救護車，並由家屬告知庚○○係於約半小時前於歸仁鄉○
      ○路200號前車禍，自行返家後因身體不適，遂請求救護
      ，14時25分離開，14時39分到達醫院，15時返隊待命」，
      比對卷附上訴人庚○○之陳情書記載發生車禍之時間為92
      年5月1日中午11點50分，可以得知上訴人庚○○從發生車
      禍開始到送醫之時間，其間隔長達2小時30分，苟上訴人
      庚○○的確是發生車禍引起中風，上訴人庚○○為何未於
      其主張發生車禍之第一時間（11時50分），及時前往醫院
      就診，是以本件是否確有發生車禍，顯有疑義。
    5.上訴人庚○○準備書（二）狀主張：本事件發生係上訴人
      庚○○因閃避不明行人，而撞擊大德路200號之圍牆…，
      而上訴人庚○○之家人因久候多時，仍未見父親（即上訴
      人庚○○）返家吃飯，而叫上訴人庚○○之子顏松斌循上
      訴人庚○○平時返家路線，沿途尋找，於大德路200號發
      現上訴人庚○○之車輛撞擊大德路200號之圍牆等語。上
      開辯解顯然與事實不符，蓋上訴人庚○○並非3歲孩童，
      其出門未返家，家人如欲與其聯絡，自可以行動電話聯繫
      ，怎可能由上訴人庚○○之子沿其行經路徑加以找尋。
    6.證人甲○○於　鈞院96年3月12日審理時供稱：「到達現
      場時，看不出有頭部外傷，也沒有看到四肢有血跡，求救
      紀錄表上當時是以疾病救護原因前往救護，這是根據家屬
      的轉述，紀錄表上過去病史有打心臟病史也是家屬所轉述
      。」證人戊○○同日筆錄供稱：「（問：有無打開車門審
      視裡面情形？）有打開車門稍微看看，沒有嚴重受損，也
      無看到血跡」、「（問：事故發生點當時車流情形是否人
      車很多？）不會」、「卷附現場圖是我製作沒錯，根據現
      場圖研判現場沒有剎車痕跡」，由證人上開供述可知，上
      訴人庚○○發生事故，當時四肢及頭部均未受傷，且現場
      並無剎車痕跡，此部分顯與上訴人庚○○辯稱係因閃避路
      人而發生車禍之情形不符，蓋如係為閃避行人，上訴人庚
      ○○必定會猛踩剎車，現場必定遺留剎車痕跡，依常理衡
      量駕駛者反應時間，剎車痕跡只有長與短之區分，不可能
      完全沒有剎車痕跡，以本案而言，顯然是上訴人庚○○中
      風在前致失去知覺而撞上圍牆，因此才沒有任何剎車痕跡
      。再者，現場員警到場後，根據家屬之轉述，上訴人庚○
      ○先前具有高血壓及心臟病病史，上訴人庚○○辯稱無此
      部分之病史，顯與事實不符。
（二）本件之舉證責任究應由上訴人庚○○或上訴人三商保險公
      司負擔？上訴人庚○○主張應由上訴人三商保險公司就本
      件事故係由上訴人庚○○自身疾病所導致先負舉證責任；
      上訴人三商保險公司主張應由上訴人庚○○就本件係車禍
      意外所導致先負舉證責任，其理由如后：
    1.當事人主張有利於己之事實者，就其事實有舉證之責任，
      民事訴訟法第277條定有明文。另依兩造簽定之「個人傷
      害保險附約」第5條約定：「被保險人於本附約有效期間
      內，因遭受意外傷害事故，致其身體蒙受傷害而致殘廢或
      死亡時，依照本附約的約定，給付保險金。」故本件保險
      契約性質上係傷害保險，必須導致傷害、殘廢或死亡之外
      界原因係出於意外始足當之。上訴人庚○○主張上訴人三
      商保險公司應給付意外保險金，依據前開約定及舉證責任
      分配原則，自應就權利發生事實即被保險人（即上訴人庚
      ○○）係遭遇外來、突發之意外事故，並以此意外事故為
      其成為重大殘廢之事實負舉證之責（最高法院86年度台上
      字第1551號判決要旨參照）。
    2.本件依卷內所附上訴人庚○○之陳情書，上訴人庚○○係
      主張92年5月1日中午11點50分左右，自其所經營之工廠，
      駕駛車號8J-6995富豪自小客車返家，行經歸仁鄉因閃避
      穿越馬路之不明行人，不慎撞及大德街200號民房圍牆，
      惟上訴人庚○○迄今並未舉證證明其所受之傷害是意外所
      造成，另上訴人庚○○如主張係因閃避路人造成血壓突然
      上升，而導致中風，此部分亦必須證明任何人在此情況均
      有可能產生中風之情形，否則對於1個患有高血壓疾病之
      人，任何導致情緒上波動之行為，均有可能引起血壓突然
      上升，然此部分並非所謂意外，而係自身疾病所引起，否
      則如認為血壓突然上升所致之中風亦屬意外，則任何中風
      都應屬意外，顯然不符合意外之本質，實務上亦認為患有
      高血壓之被保險人因泡溫泉而導致心臟衰竭而死亡，僅屬
      結果意外而非原因意外，而個人傷害保險係屬所謂之「原
      因險」亦即導致傷害或死亡之外界原因係出於外來突發之
      意外，且該意外傷害事故為直接且單獨原因者始屬意外傷
      害。是以本件依舉證之所在即敗訴之所在，上訴人庚○○
      既然無法證明其中風係屬原因意外，　鈞院自應為上訴人
      庚○○敗訴之判決。
    3.有關意外之定義係指外來及突發之事實，外來之意義，係
      限定引起事故之原因出於自身以外之事故、突發的情況，
      即外在環境急速的變化，以致不可預期或出乎預料之外，
      於滿足此2項條件，始能謂係外來而突發之事故（參照雲
      林地方法院91年度保險字第13號判決）。又所謂意外傷害
      事故，係指非由疾病引起之外來突發意外傷害事故，且以
      此意外傷害事故為直接且單獨原因（參照台灣高等法院91
      年度保險上字第60號判決）。本件上訴人庚○○所受之傷
      害係因腦血管意外所造成，係屬於自身疾病，並非意外，
      上訴人庚○○不得據此主張上訴人三商保險公司應給付保
      險金。
    4.本件兩造主要之爭執係在車禍發生之原因，究竟是上訴人
      庚○○自身疾病引起，或者是意外所引起，並非在於是否
      曾經發生車禍，因此本件即使上訴人庚○○的確曾發生車
      禍，惟並不當然代表其車禍係因意外所引起，蓋車禍發生
      之原因亦有可能係因上訴人庚○○自身疾病腦血管意外導
      致開車時失去知覺，而發生車禍，道理甚明。
    5.另台南市立醫院診斷為：「腦血管意外致右側腦額顳葉出
      血」，復經該成大醫院診斷為：「顱內動靜脈畸型出血致
      顱內出血，併左側肢體偏癱」，此均有診斷證明可稽。且
      就診醫院之醫療記錄並無相關意外事故記載或外傷情形，
      另上訴人庚○○家屬所提供之照片，亦可認定車輛係自行
      撞入對向圍牆，車頭僅小擦撞，並未嚴重變形，駕駛座附
      近更無任何毀損情形。又證人己○○於　鈞院前審94年12
      月28日審理時亦證稱「上訴人庚○○腦外部無受傷痕跡，
      腦內部有血塊黏在一團不正常的血管上」、「上訴人庚○
      ○動靜脈畸形是先天的，不是外力所造成的」，是依現有
      卷內證據觀之，上訴人庚○○此次事故核與「個人傷害保
      險附約」保障範圍：「…因遭受意外傷害事故，致其身體
      蒙受傷害而致殘廢或死亡時…。前項所稱意外事故，指非
      由疾病引起之外來突發事故。」之約定不符。
（三）有關台南縣警察局道路交通事故證明書，其中雖記載「上
      訴人庚○○於92年5月1日13時35分於台南縣歸仁鄉○○村
      ○○路200號前，因駕駛不慎撞擊民宅」，然純從文字上
      敘述，上開記載僅能認定上訴人庚○○因駕駛不慎而撞擊
      民宅，至於為何會發生駕駛不慎之原因，並未指明，自不
      能因此而認定本件車禍與上訴人庚○○之疾病無關，再者
      ，警察單位並非專業之醫療機構，對於本件上訴人庚○○
      究係先發生腦血管意外，再發生車禍，或是先發生車禍，
      造成腦血管意外，並無法作出判斷，因此上開交通事故證
      明書充其量僅能證明案發當日上訴人庚○○有發生撞擊民
      宅之情形，並不能證明上訴人庚○○之腦血管意外係因車
      禍所造成，是以上開交通事故證明書並不能作為上訴人庚
      ○○有利之證據。
（四）有關台南市立醫院出具之出院病歷摘要雖記載「這是1個
      54歲男性病人，下午經歷一場車禍，結果，左半邊身體衰
      弱」，惟上開記載僅係單純的、中性的敘明上訴人庚○○
      有發生車禍，並未排除上訴人庚○○係因腦血管意外失去
      知覺，而產生車禍之可能性。而有關於上訴人庚○○車禍
      之原因於卷附成功大學病人護理問題表已明確載明為「上
      訴人庚○○係因顱內出血致左側肢體偏癱（以下空白），
      病人因上述病因，致發生車禍，經市立醫院手術治療後於
      92年6月3日於本院接受住院復健治療」，原審對於上開有
      利於上訴人三商保險公司之證據，隻字未提，其判決顯有
      理由不備之違背法令。另參酌參與本次救護上訴人庚○○
      之員警甲○○之報告書記載「當日於13時51分到達現場，
      因未見車禍患者，於13時52分離開，14時返隊待命。又於
      14時12分值班施良慶再通知支援歸仁鄉○○路21號救護，
      14時18分到達現場時，庚○○患者由家屬扶助下步上救護
      車，並由家屬告知庚○○係於約半小時前於歸仁鄉○○路
      200號前車禍，自行返家後因身體不適，遂請求救護，14
      時25分離開，14時39分到達醫院，15時返隊待命」。由上
      述報告之記載可知，警察單位知悉上訴人庚○○有發生車
      禍之事，完全係上訴人庚○○之家屬所事後告知，並非親
      眼所見，則上開救護紀錄表之記載是否與事實相符，顯有
      疑義。另依經驗法則如上訴人庚○○確因發生車禍而導致
      腦血管意外，受傷既如此嚴重，則為何要先返家休息而不
      直接由救護車送往醫院，是以本件上訴人庚○○是否曾發
      生車禍顯有疑義。另有關車禍發生之原因，據卷內所附上
      訴人庚○○之陳情書，上訴人庚○○係主張92年5月1日中
      午11點50分左右自其所經營工廠，駕駛車號8J-6995富豪
      自小客車返家，行經歸仁鄉因閃避穿越馬路之不明行人，
      不慎撞及大德街200號民房圍牆，此部分之說詞亦與台南
      縣警察局事故證明書上記載「因駕駛不慎撞擊民宅」相互
      矛盾，且上訴人庚○○迄今並未就上開事實為舉證，是以
      上訴人庚○○是否真有發生車禍，非無疑義。
（五）證人己○○於原審94年1月19日審理時固證述：「（請問
      撞擊力或極度驚恐下是否會導致腦血管出血？）腦血管意
      外在出血這部分，可因為突然的血壓上升而導致血管破裂
      出血，在極度撞擊力或極度驚恐下，如果血壓上升，是有
      這種可能」，惟其同日之筆錄亦證稱：「（問：強大的撞
      擊力可能造成血管出血，這樣的衝擊力是否會伴隨頭部外
      傷？）如果是直接撞擊頭部造成血管破裂，腦部有出血，
      是因為腦部受到撞擊，理論上應該會有明顯的外傷」、「
      腦血管意外在出血這部分，可因為突然的血壓上升而導致
      血管破裂出血」、「（問：證人在幫病人診治時，有無發
      現頭部明顯外傷）頭部沒有看到有外傷」，由上開證人證
      述可知，證人並不曾證述本件上訴人庚○○所發生之腦血
    　管意外，係因車禍所引起之血壓上升所造成，且如因車禍
　    之強大撞擊力所造成之腦血管意外，則勢必會伴隨著受傷
      者頭部嚴重之外傷，然本件上訴人庚○○之頭部於車禍送
      醫當時，並無任何明顯外傷，如此之情形，已足排除證人
      己○○所言因強大撞擊可能造成腦血管意外之可能性，原
      審對於證人之上開供詞均恝置不論，僅採取證人己○○片
      段之證詞而認定，本件上訴人庚○○之腦血管意外係因發
      生車禍血壓突然上升所引起，其認事用法不僅與卷內資料
      不符，且過於速斷，難令人折服。
參、證據：援用原審及發回前本院前審提出之證據。
丙、被上訴人國華保險公司方面：
壹、聲明：求為判決：(一)上訴人庚○○之上訴及其於二審中追加
    之訴均駁回。(二)第一、二審訴訟費用由上訴人庚○○負擔。
    (三)如受不利判決，願供擔保請准免假執行。
貳、陳述：除與原判決及發回前本院判決記載相同者，茲引用之
    外，補稱略以：
（一）按民事訴訟法第476條第1項規定，第三審法院應以原判決
      確定之事實為判決基礎，同法第478條第4項則明定，受發
      回或發交之法院，應以第三審法院所為廢棄理由之法律上
      判斷為其判決基礎。本件上訴人庚○○前對於鈞院前審94
      年度保險上字第6號給付保險金事件所為之判決表示不服
      ，提起上訴，所列上訴理由，雖洋洋大觀眩人耳目，惟經
      第三審法院審酌結果，指原審認上訴人庚○○因先天性動
      靜脈畸形引起血管破裂導致腦出血等情，尚非無見；顯係
      對鈞院前審所為之認定，表示贊許與肯定，惟因其又認上
      訴人庚○○腦血管出血之原因係血壓突然升高所致，而上
      訴人庚○○一再主張「由於撞擊力強烈，伊處於極度驚恐
      之下，導致血壓上升，己○○醫師亦認有此可能…自屬意
      外事故」且依卷附照片所示…似有相當之撞擊力，則上訴
      人庚○○稱因…伊處於極度驚恐之下，導致血壓上升，是
      否全無可採，即非無再予斟酌之餘地。何以證人己○○醫
      師稱「依其所受醫學訓練，無法判定上訴人庚○○係撞牆
      後才引起腦出血，還是腦出血後引起撞牆」？原審未進一
      步調查審究，徒憑上開成大醫院…亦嫌速斷」等語，此外
      對原判決其他部分之記載，並無任何微言，乃屬大醇小疵
      ，並未否定原判決斷讞之立論基礎。依前揭民事訴訟法各
      相關法條規定，本件發回後審理範圍，似應限定於上開第
      三審法院判決要旨所指之小疵，其他部分曾經爭點整理簡
      化，並為鈞院前審已確定之事實，自毋庸贅絮，以免徒生
      枝節，增加審判程序上之負擔，謹先予指明。
（二）關於上訴人庚○○一再主張所謂「由於撞擊力強烈，伊處
      於極度驚恐之下，導致血壓上升」問題：
　　1.上訴人庚○○係於92年5月1日駕車途中突然暈眩，頭痛以
  　　及左側無力，致無法控制車輛撞到牆上而發生事故，事後
    　依其家屬所提供之照片，顯示車頭僅小擦傷，並未嚴重變
      形，駕駛座附近更無任何毀損情形，且撞擊力是否強烈，
      應以駕駛人身體之受力為斷，而台南市立醫院之病歷及己
      ○○醫師之證言，均示以上訴人庚○○之頭部並無外傷，
      手術時發現腦部表面沒有撞擊的痕跡，腦出血則由於動靜
      脈畸形血管破裂造成的結果。是所謂撞擊力強烈致其身體
      如何如何，均屬上訴人庚○○片面主張，並無任何醫理上
      之依據，自無從採信。
　　2.又腦血管病變，亦即俗稱的中風，其典型的病徵計有：(1)
  　　局部感覺麻木，例如一邊臉、單邊肢體或身軀。(2)肢體無
    　力，尤其是身軀單側、單肢。(3)身體突然失去平衡能力。
      其他尚有「突發性的劇烈頭痛」甚至「神志不清、昏迷」
      。上訴人庚○○於開車撞牆前所發生之先兆，正與上開病
      徵相符，是以證明上訴人庚○○是先發病，以致不能控制
      駕駛而撞牆。己○○於作證時回答上訴人庚○○訴訟代理
　　　人之問話，所稱各種「可能」，均屬於不確定之詞，焉能
  　　作為證據。
　　3.腦血管病變居多由於腦血流供應不足，其危險因子計有：
      (1)年老、50歲以上逐年漸增。(2)高血壓。(3)嗜煙。(4)高膽
      固醇、高血脂。(5)心臟病、糖尿病。上訴人庚○○於85年
      5月24日即在成大醫院就醫。診斷有高血壓、高血脂症，
      並經處方治療，上訴人庚○○雖辯稱醫學上有緩解期之說
      明，即病人經積極治療，疾病已獲有效控制，病情持續穩
      定無需治療而言。然上訴人庚○○於第三審上訴理由中曾
      以質問之語氣述稱「上訴人庚○○為何此7年間完全沒有
      因高血壓而就診之記錄」，同時又主張病人經積極治療已
      獲有效控制，豈非自相矛盾。況證諸成大醫院出院病歷摘
      要上載「這個病人是54歲病患，是高血壓、痛風性關節炎
      、脂肪肝、煙槍…………」，可見其高血壓症狀長期以來
      仍尚存在，痛風性關節炎則為飲食無節之結果，脂肪肝乃
      為長期酗酒之累積，亦為高血脂之病徵，煙槍則指嗜煙成
      癮，尤足其危險因子匯聚，發生腦血管病變自不能謂為無
      因。
參、證據：除援用原審及發回前本院前審提出者外，補提台北醫
    學大學中風防治中心網頁資料摘錄1份為證，及聲請訊問證
    人戊○○、甲○○。
    理  由
甲、程序方面：
一、按當事人喪失訴訟能力或法定代理人死亡或其代理權消滅者
    ，訴訟程序在有法定代理人或取得訴訟能力之本人，承受其
    訴訟以前當然停止，惟有訴訟代理人者不適用之；另承受訴
    訟人，於得為承受時，應即為承受之聲明；民事訴訟法第17
    0條、第173條、第175條第1項分別定有明文。本件上訴人三
    商保險公司之法定代理人陳河東已變更為丙○○，另被上訴
    人之法定代理人翁一銘已變更為郭井田，再由郭井田變更為
    乙○○，並分別由丙○○、郭井田、乙○○聲明承受訴訟在
    案（見本院前審卷第169、170頁、本院此次審卷第127頁）
    ，依上說明，應予准許，合先敘明。
二、按訴狀送達後，原告不得將原訴變更或追加他訴。但有下列
    各款情形之一者，不在此限：一、被告同意者。二、請求之
    基礎事實同一者。三、擴張或減縮應受判決事項之聲明者。
    四、因情事變更而以他項聲明代最初之聲明者。五、該訴訟
    標的對於數人必須合一確定時，追加其原非當事人之人為當
    事人者。六、訴訟進行中，於某法律關係之成立與否有爭執
    ，而其裁判應以該法律關係為據，並求對於被告確定其法律
    關係之判決者。七、不甚礙被告之防禦及訴訟之終結者。在
    第二審程序為訴之變更或追加，非經他造同意，不得為之，
    但第255條第1項第2款至第6款之情形，不在此限；民事訴訟
    法第255條第1項及第446條第1項分別定有明文。上訴人庚○
    ○於原審起訴，原請求被上訴人應給付上訴人庚○○150萬
    元及自原起訴狀繕本送達翌日起至清償日止，按年息百分之
    5計算之利息。上訴本院後擴張請求金額為200萬元及自原起
    訴狀繕本送達翌日起至清償日止，按年息百分之5計算之利
    息，核其原因事實，係基於上訴人庚○○同一車禍事故所衍
    生之保險理賠糾紛，被上訴人雖不同意此項訴之追加，惟依
    上開規定，並無不合，爰予准許。
乙、實體方面：
一、上訴人庚○○起訴主張：上訴人庚○○於85年間向上訴人三
    商保險公司投保20年繳費福全增值終身壽險、附約意外身故
    及殘廢保險金，保險金額1,000萬元，及向被上訴人國華保
    險公司投保安心保本終身壽險、附約平安保險，保險金額20
    0萬元。上訴人庚○○於92年5月1日下午1時35分於自營工廠
    駕駛車號8J-6995號自小客車返家途中，行經台南縣歸仁鄉
    ○○路，意外撞擊大德路200號之圍牆，經由119人員送至台
    南市立醫院急救，檢查發現腦血管右側腦額顳葉出血，雖經
    緊急開刀取出血塊，惟導致中樞神經受損，留有日常生活無
    法自理之重大殘廢（進食、沐浴、如廁、移動均須他人扶助
    ）。依兩造所分別簽訂之上開保險契約約定，上訴人庚○○
    分屬上開2份保險契約附約之二級殘廢程度，上訴人三商保
    險公司、被上訴人國華保險公司依約均應給付百分之75之保
    險金。為此，爰依保險契約之法律關係及保險法第131條之
    規定，請求判命上訴人三商保險公司應給付上訴人庚○○75
    0萬元、被上訴人國華保險公司應給付上訴人庚○○150萬元
    及均自原起訴狀繕本送達翌日起至清償日止，按年息百分之
    5計算利息之判決等語。（原審判決上訴人三商保險公司應
    給付上訴人庚○○750萬元及自93年11月10日起至清償日止
    ，按週年利率百分之5計算之利息，駁回上訴人庚○○其餘
    之訴。上訴人庚○○、三商保險公司分別就其敗訴部分提起
    上訴，上訴人庚○○並擴張起訴聲明，請求被上訴人國華保
    險公司應給付上訴人庚○○200萬元及自原起訴狀繕本送達
    翌日起至清償日止，按年息百分之5計算之利息）。
二、(一)上訴人三商保險公司則以：上訴人庚○○所受傷害並非意
    外所發生，而係自身疾病所引起。依成功大學病人護理問題
    表及出院病歷摘要，已明確載明上訴人庚○○係因突然暈眩
    、頭痛及左側無力，開車去撞到牆，發生意識喪失，而有關
    出院病歷摘要係醫院參考病人之主訴醫療過程所為之記載，
    依卷附台南市立醫院麻醉紀錄及成大醫院病歷，亦明確記載
    上訴人庚○○過去之病史有高血壓，上情均據證人己○○於
    鈞院結證屬實。上訴人庚○○既無法證明其中風係屬意外，
    實則其所受之傷害係因腦血管意外所造成，係屬自身疾病，
    並非意外，上訴人庚○○不得據此請求給付保險金等語，資
    為抗辯。(二)被上訴人國華保險公司則以：依兩造間之平安保
    險契約第2條所謂之外來突發意外事故，係指自身以外之意
    外事故而言，上訴人庚○○以發生車禍致不能自理生活為由
    ，向被上訴人申請給付殘廢保險金，惟上訴人庚○○提出之
    交通事故證明書乃僅供證明當事人確係發生道路交通事故，
    不作肇事鑑定、財損估計或其他用途，顯見其對於肇事原因
    為何及造成何種結果，無法證明，況依台南縣消防局救護紀
    錄表所載，上訴人庚○○意識清醒，與上訴人庚○○家屬所
    述不符，上訴人庚○○實為貪圖不當保險利得等語，資為抗
    辯。
三、上訴人庚○○主張其於85年間向上訴人三商保險公司投保終
    身壽險（保單號碼：00000000000），內容為：20年繳費福
    全增值終身壽險（200萬元）、意外身故及殘廢保險（1,000
    萬元）、傷害醫療保險限額（10萬元）、20年繳費防癌終身
    健康保險附約（5單位）、65歲終身重大疾病及二、三級殘
    廢豁免保費附約（278,000元）；及向被上訴人國華保險公
    司投保安心保本終身壽險、附約平安保險，保險金額200萬
    元；該2份保險目前尚在保險期間之內，並且均有效進行中
    。依據上訴人庚○○與上訴人三商保險公司之契約約定，若
    符合個人傷害保險附約所定二級殘廢之標準，上訴人庚○○
    保額為1,000萬元，依殘廢程度給付表中給付比例為百分之
    75，合計為750萬元。依據上訴人庚○○與被上訴人國華保
    險公司之契約約定，若符合附加平安保險所定二級殘廢之標
    準，上訴人庚○○保額為200萬元，依殘廢程度給付表中給
    付比例為百分之75，合計為150萬元。兩造的保險契約約定
    的保險事故是指意外傷害，依據上訴人庚○○與被上訴人國
    華保險公司間所約定上開契約第2條，所謂意外是指「非由
    疾病引起之外來突發事故」，另依據與上訴人三商保險公與
    三商保險公司所訂上開契約第5條，所謂意外是指遭遇外來
    突發的意外傷害事故。本件上訴人庚○○於92年5月1日白天
    駕駛車號8J-6995號自小客車返家途中，行經台南縣歸仁鄉
    ○○路時，撞擊大德路200號之圍牆而受傷，經報請119人員
    送往台南市立醫院急救，自92年5月1日入院至同年月23日出
    院，共住院23日，檢查發現係腦血管病變、腦血管中風、腦
    血管意外致右側腦額顳葉出血，導致中樞神經受損，日常生
    活無法自理之重大殘廢等事實，此有上訴人庚○○提出上開
    保險契約2份、台南縣警察局道路交通事故證明書、台南市
    立醫院診斷證明書、台南市立醫院病歷、成大醫院病歷、台
    南縣政府消防局救護紀錄表（以上皆為影本）及報告書、台
    南縣警察局歸仁分局函送之道路交通事故現場圖、道路交通
    事故調查報告表各1份、現場照片6幀等附卷可稽，復為兩造
    所不爭（見原審卷(一)第14至36、84至273頁，卷(二)第37、38
    、41至122頁、本院前審卷第95至101頁），上訴人庚○○上
    開事實之主張，堪信為實。
四、上訴人庚○○另主張其係為閃避行人致駕車撞擊路旁之圍牆
    而引發腦血管病變，並非因腦血管病變致駕車撞擊路旁之圍
    牆，依兩造所分別簽訂之上開保險契約約定，上訴人庚○○
    分屬上開2份保險契約附約之二級殘廢程度，故上訴人三商
    保險公司及被上訴人依約均應給付上訴人庚○○百分之75之
    保險金等情。惟為上訴人三商保險公司及被上訴人所否認，
    並以前揭情詞置辯。茲本件應審究者闕為：(一)對發生保險事
    故之事實，究應由上訴人庚○○或上訴人三商保險公司負舉
    證責任?(二)上訴人庚○○係為閃避行人致駕車撞擊路旁之圍
    牆而引發腦血管病變，抑或係因腦血管病變致駕車撞擊路旁
    之圍牆？(三)上訴人三商保險公司及被上訴人是否應給付上訴
    人庚○○保險金？經查：
（一）按傷害保險人於被保險人遭受意外傷害及其所致殘廢或死
      亡時，負給付保險金額之責。前項意外傷害，指非由疾病
      引起之外來突發事故所致者；保險法第131條定有明文。
      次按所謂「外來突發之意外事故」，係指自身以外之事故
      ，且事發突然無法防範者而言（最高法院85年度台上字第
      1430號判決參照）。再按當事人主張有利於己之事實者，
      就其事實有舉證之責任。但法律別有規定，或依其情形顯
      失公平者，不在此限；民事訴訟法第277條定有明文。上
      訴人庚○○主張上訴人三商保險公司及被上訴人應給付保
      險金，應由上訴人庚○○對發生保險事故之事實負舉證責
      任（最高法院86年度台上字第1551號判決參照）。
（二）兩造的保險契約所約定的保險事故，均以意外傷害之發生
      係出於意外為理賠要件，上訴人庚○○與被上訴人國華保
      險公司間所約定之保險事故是指「非由疾病引起之外來突
      發事故」（第2條），上訴人庚○○與上訴人三商保險公
      司所約定之保險事故，係指「遭遇外來突發的意外傷害事
      故」（第5條），有上開保險契約書在卷足按（見原審卷
      第31、26頁）。依上說明，本件保險事故，應以傷害事故
      之發生，係由於外來之原因（非因被保險人本身已存在可
      得預料或查知之原因）以致發生意外之死亡結果，保險人
      始負給付保險金之責至明。
（三）證人即上訴人庚○○開刀之台南市立醫院之主治醫師己○
      ○於原審證稱：「（請問腦血管意外為何意思？）這是從
      英文名稱cerebral vascular accident（ＣＶＡ）直接翻
      譯，意外是指突然發生，而非意料中，主要是指血管疾病
      造成病變發生出血，或是造成腦血管栓塞，定義就是這樣
      。」、「（請問撞擊力或極度驚恐下是否會導致腦血管出
      血？）腦血管意外在出血這部分，可因為突然的血壓上升
      而導致血管破裂出血，在極度撞擊力或極度驚恐下，如果
      血壓上升，是有這種可能。」、「（問：依醫療文獻之記
      載外力是否會造成腦血管病變？）是有這種文獻報告，腦
      外傷之後造成腦部血管形成動脈瘤，動脈瘤是有可能出血
      ，但是是否是撞擊當時發生動脈瘤出血，是沒有這種報告
      ，另外一種頭部外傷，造成顱底骨折會造成頸動脈海綿竇
      廔管，這是血管病變。」、「（問：92年5月1日上訴人庚
      ○○送急診時，是否由證人負責診治？）是。」、「（問
      ：當時病人主訴為何？）（提示台南市立醫院上訴人庚○
      ○之病歷）當時的護理紀錄是紀錄家屬說病人左側乏力，
      雙手麻木。（問：證人在幫病人診治時，有無發現頭部明
      顯外傷？）頭部沒有看到有外傷。」、「（問：強大的撞
      擊力可能造成血管出血，這樣的衝擊力是否會伴隨頭部外
      傷？）如果是直接撞擊頭部造成血管破裂，腦部有出血，
      是因為腦部受到撞擊，理論上應該會有明顯的外傷。」、
      「（問：根據台南市立醫院的手術紀錄及病理報告（原審
      卷(一)第194頁、第193頁背面）有提及上訴人庚○○動靜脈
      畸形，這類疾病是否會導致上訴人庚○○本次腦血管意外
      ？）動靜脈畸形是指動脈直接接到靜脈，中間沒有接到微
      血管，動脈和靜脈之間的壓力變化很大，動脈的壓力靜脈
      無法承受，就會造成破裂出血。本次開刀取出上訴人庚○
      ○腦內的血塊，在過程中發現血塊黏在一團不正常的血管
      上，我們把不正常的血塊及不正常的血管送病理檢驗，最
      後的病理報告是這個不正常的血管是動脈畸形的血管，血
      塊附著在這團血管上，應該就是這個血管破裂造成的出血
      。」、「（問：突然撞擊是否會造成動靜脈畸形或是因先
      天造成？）動靜脈畸形一般發生原因是先天血管異常，外
      力會造成這種動靜脈畸形應該不是立刻發生，如果會立刻
      發生，就是我剛才講的發生頸動脈海綿竇廔管。（問：上
      訴人庚○○是否有頸動脈海綿竇廔管？）沒有。」、「（
      問：動靜脈畸形而出血，大概有那些原因？）最常見的原
      因是突然血壓上升。」（見原審卷(三)第6至10頁）；另於
      本院前審準備程序中結證證稱：「（問：病患庚○○是否
      證人幫他開刀的？）是的。（問：開刀的結果發現他是什
      麼症狀？）是腦內出血。（問：出血的原因？）手術時發
      現腦部表面並沒有撞擊的痕跡，腦部內有血塊黏在不正常
      的血管上，後來送病理化驗結果，是動靜脈畸形。（問：
      動靜脈畸形會產生什麼情況？）如果沒有急遽的血壓變化
      的話，有些病人是沒有症狀，但如有破裂，就會引起劇烈
      頭痛及半邊肢體癱瘓。…（問：動靜脈畸形是多久時間造
      成的？）不是短期間造成的…，本件應是先天性的。…（
      問：依據成功大學醫學院病歷，庚○○是否有高血壓的病
      史？（提示））成功大學醫學院有提到庚○○有高血壓的
      病史。…（問：庚○○於送到台南市立醫院就診及住院期
      間的血壓多少？）他手術後住院期間大概低血壓在80至90
      ，高血壓在160至170左右。5月1日送本院急診時，高血壓
      165、低血壓102。」（見本院前審卷第117至118頁）。依
      上開證人己○○之證言，並參酌台南市立醫院診斷證明書
      、台南市立醫院病歷、成大醫院病歷、救護紀錄表等資料
      ，上訴人庚○○於發生車禍送醫後，發現腦部內有血塊黏
      在不正常的血管上，手術時腦部表面沒有撞擊的痕跡，係
      屬動脈畸形引起血管破裂，而此項動脈畸形係先天性的，
      顯見上訴人庚○○腦出血之原因，係血壓突然升高，引發
      原有動脈畸形導致腦血管破裂，並非發生意外車禍撞擊牆
      壁，導致腦出血。
（四）另上訴人庚○○雖主張「其因閃避行人而撞及路旁之牆壁
      ，致緊張而腦中風故駕駛失控」，又主張「由於撞擊力強
      烈，伊處於極度驚恐之下，導致血壓上升，己○○醫師亦
      認極度撞擊力或極度驚恐下，血壓上升係有可能。伊因車
      禍導致血壓上升，自屬意外事故」云云。惟查，上訴人庚
      ○○於上開時地駕車意外撞牆及有腦血管意外致右側腦額
      顳葉出血之事實，固有前開現場照片6幀及台南市立醫院
      診斷證明書影本1份在卷足佐。然上開上訴人庚○○主張
      其駕車撞牆之意外是否肇因於閃避路上行人乙節，上訴人
      庚○○自承其無法舉證在卷（見本院卷第93頁），並酌以
      上開肇事地點距上訴人庚○○之住處約4、5分鐘之車程，
      且屬鄉○○道路（12公尺寬），已據上訴人庚○○之妻孫
      月花於本院準備程序中供明，復有道路交通事故現場圖在
      卷可稽（見本院卷第94頁、本院前審卷第96頁）。衡諸常
      情，上開肇事地段，既屬鄉○道路，並非車水馬龍地段，
      況斯時為上訴人庚○○於中午12時左右欲返家之路上，行
      人更為稀少，並據證人戊○○於本院證述屬實（見本院卷
      第92頁），上訴人庚○○於上開路段車行當無超速飛快之
      理。且設若上訴人庚○○上述所言為閃避路上行人縱屬實
      ，則上訴人庚○○斯時立即踩剎車當可駐車而避免肇事，
      應不至於失控穿越對向車道致撞毀路旁牆垣。而事實上，
      上訴人庚○○並無採取剎車之行動，此亦據證人戊○○證
      稱：「根據現場圖研判，現場沒有剎車痕跡」等語（見本
      院卷第92頁），復有上開現場圖可稽，益徵上訴人庚○○
      所稱其因迴避行人方致撞牆乙情不實，無足採取。參以本
      院如上所述，已認定上訴人庚○○無因閃避行人致撞牆之
      情形，且其不可能無故駕車自行撞牆，並藉此撞擊力之強
      烈，故意使自己陷於極度驚恐下致血壓上升之情事，況證
      人己○○醫師亦證稱：「依其所受醫學訓練，無法判定上
      訴人庚○○係撞牆後才引起腦出血，還是腦出血後引起撞
      牆」（見本院前審卷第117頁）。因之，難據證人己○○
      上開「在極度撞擊力或極度驚恐下，是有可能血壓上升」
      等證詞，即推論本件上訴人庚○○係撞牆後才引起腦出血
      。稽上，益證上訴人三商保險公司主張上訴人庚○○係腦
      出血後引起撞牆乙情屬實，堪予採取。
（五）又上訴人庚○○辯稱：依台南市立醫院之病歷記載，伊並
      無高血壓之疾病，本件事故係因交通意外所引起」云云。
      但查，依卷附台南市立醫院病歷上訴人庚○○並無高血壓
      疾病之記載，此固經證人己○○醫師結證屬實（見本院前
      審卷第118頁），惟上訴人庚○○於85年5月24日曾在成大
      醫院診斷有高血壓、高血脂症，並開立處方藥物治療，有
      該院95年1月13日成附醫復字第0950000324號函復本院前
      審在卷可按（見本院前審卷第150、151頁），且該院出院
      病歷記載「病患（庚○○）他在2003年5月1日開車時，他
      因為突然暈眩、頭痛以及左側無力，開車撞到牆，發生意
      識喪失」，而出院病歷記錄係依據主病歷之記載，由住院
      醫師詳細詢問病史（由病人本身或家屬作答）及當時身體
      的理學檢查所撰述而成，亦有成大醫院上開函文在卷足憑
      （見本院前審卷第149、151頁），而證人甲○○於本院96
      年3月12日準備程序中證稱：求救記錄表上過去病史欄記
      載心臟病史，也是家屬所轉述等語（見本院此次審卷第89
      頁），均核與台南市立醫院麻醉前評估調查表記載上訴人
      庚○○的家屬有提及上訴人庚○○有高血壓及心臟病之病
      史相符（見原審卷(一)第271頁背面），足證上訴人庚○○
      於本件車禍發生前，確曾患有高血壓之疾病，而於上開時
      地，因突然暈眩、頭痛及左側無力而開車撞及民牆，並非
      先發生車禍始造成腦血管破裂出血甚明，上訴人庚○○空
      言否認無高血壓疾病，不足採信。
（六）依上所述，上訴人庚○○有高血壓及心臟病之病史，於送
      醫時雖有「腦血管意外致右側腦額顳葉出血」之情形，惟
      手術時腦部表面並沒有撞擊的痕跡，且其原動脈畸形係先
      天性的，再酌以成大醫院之出院病歷記載「病患（庚○○
      ）他在2003年5月1日開車時，他因為突然暈眩、頭痛以及
      左側無力，開車撞到牆，發生意識喪失」及台南市立醫院
      麻醉前評估調查表記載「上訴人庚○○的家屬有提及上訴
      人庚○○有高血壓及心臟病之病史」，堪認上訴人庚○○
      係因開車時突然發生暈眩以致撞牆，其原因應為血壓突然
      升高，引發原有動脈畸形導致腦血管破裂出血。故上訴人
      庚○○主張係因車禍時腦部撞牆後才引起腦血管破裂出血
      云云，不足採取。其所提出之台南縣警局歸仁分局道路交
      通事故證明書，僅載明上訴人庚○○駕駛自小客車因駕駛
      不慎撞擊民宅等語，至於肇事原因如何，則不在該證明書
      範圍，是尚無從以資作為有利於上訴人庚○○認定之依據
      。
五、綜上所述，上訴人庚○○於開車途中，因血壓突然升高，引
    發原有動脈畸形導致腦血管破裂出血暈眩而撞牆，並非車禍
    時腦部撞牆後引發血壓升高以致腦血管破裂出血，此因自身
    高血壓疾病引起腦血管破裂出血之傷害與上訴人庚○○與三
    商保險公司所約定之保險事故「遭遇外來突發的意外傷害事
    故」及上訴人庚○○與國華保險公司所約定之保險事故「非
    由疾病引起之外來突發事故」情形有間，依約上訴人三商保
    險公司及被上訴人國華保險公司不應負給付保險金之責任。
    原審判決上訴人三商保險公司應給付上訴人庚○○保險金75
    0萬元，及自起訴狀繕本送達翌日（即93年11月10日）起至
    清償日止，按週年利率百分之5計算之利息，並准供擔保為
    假執行之宣告，洵有違誤，上訴人三商保險公司指摘原判決
    該部分不當，求為廢棄改判，為有理由，應由本院將原判決
    該部分廢棄，並駁回上訴人庚○○在第一審此部分之請求及
    假執行之聲請。至於原審駁回上訴人庚○○對上訴人三商保
    險公司其餘之請求及駁回對被上訴人國華保險公司之請求部
    分，核無不當，上訴人庚○○此部分上訴無理由，應予駁回
    。另上訴人庚○○對被上訴人國華保險公司擴張追加請求給
    付50萬元（即200萬元減去150萬元）及自起訴狀繕本送達翌
    日起至清償日止，按週年利率百分之5計算之利息，亦無理
    由，併應駁回。
六、本件事證已臻明確，兩造其餘攻擊防禦方法及證據資料，核
    與本件判決結果不生影響，不予一一論述，併予敘明。
七、據上論結，本件上訴人三商保險公司之上訴有理由，上訴人
    庚○○之上訴及追加之訴均無理由，依民事訴訟法第450條
    、第449條第1項、第78條，判決如主文。
中　　華　　民　　國　　96　　年　　4　　月　　 30　　日
                  民事第四庭  審判長法　官  王惠一
　　　　　　　　　　　      　　　　法　官  林永茂
　　　　　　　　　　　      　　　　法　官  王浦傑
上為正本係照原本作成。
如對本判決上訴，須於判決送達後20日內向本院提出上訴狀，未
表明上訴理由者，應於上訴後20日內，向本院提出理由書（須附
繕本）。依法應委任律師為訴訟代理人，始得上訴。
中　　華　　民　　國　　96　　年　　5 　　月　　1 　　日
                                    書記官  廖英琇
【附記】
民事訴訟法第466條之1：
(1)對於第二審判決上訴，上訴人應委任律師為訴訟代理人。但上
  訴人或其法定代理人具有律師資格者，不在此限。
(2)上訴人之配偶、三親等內之血親、二親等內之姻親，或上訴人
  為法人、中央或地方機關時，其所屬專任人員具有律師資格並
  經法院認為適當者，亦得為第三審訴訟代理人。
民事訴訟法第466條之2：
上訴人無資力委任訴訟代理人者，得依訴訟救助之規定，聲
請第三審法院為之選任律師為其訴訟代理人。
